---
title: "Isaque Beyer"
format: html
editor: visual
---

```{r}
#| label: load-packages # nomes únicos
#| include: false # não inclui o resultado no doc

library(tidyverse) # pacote ggplot2 (gráficos)
library(WDI) # pacote dos dados
library(countrycode) #pacote com os códigos dos paises

options(scipen = 999)

# BASE DE DADOS #
# DADOS EM PAINEL
x <- WDI(country = 'all', indicator = 'IS.AIR.PSGR')

# CORTE TRANSVERSAL
xx <- WDI(country = 'all',
                      indicator = 'MS.MIL.TOTL.P1',
                      start = 2020, end = 2020)

# SERIE TEMPORAL
xxx <- WDI(country = 'CHN',
                       indicator = 'AG.PRD.CREL.MT')

```

## VARIÁVEIS

Apresenta 3 variáveis diferentes entre elas temos:

**PIB per capita**

A variável PIB per capita representa o Produto Interno Bruto dividido pela população de um país, sendo uma medida que indica a média de renda por habitante. Esse indicador é essencial para avaliar o padrão de vida de uma população, o desenvolvimento econômico de uma nação e as desigualdades entre diferentes regiões. Em contextos gerais, o PIB per capita é amplamente utilizado em análises comparativas de bem-estar econômico e qualidade de vida entre países.

**Taxa de Desemprego em 2023**

A taxa de desemprego em 2023 refere-se à proporção da população economicamente ativa que estava sem trabalho e procurando emprego nesse ano específico. Esse indicador é crucial para entender a situação do mercado de trabalho de um país, refletindo diretamente a saúde da economia. Altas taxas de desemprego podem indicar crises econômicas ou dificuldades estruturais, enquanto taxas mais baixas geralmente estão associadas a economias em expansão.

**Crescimento do PIB**

A variável Crescimento do PIB indica a variação percentual do Produto Interno Bruto de um país de um ano para o outro, ajustado a preços constantes. Esse indicador mede a dinâmica da atividade econômica e o ritmo de expansão ou retração da economia. Em contextos gerais, o crescimento do PIB é utilizado para monitorar ciclos econômicos, orientar políticas econômicas e comparar o desempenho entre diferentes países ao longo do tempo.

### GRÁFICO DE DADOS EM PAINEL

Um gráfico de dados em painel é empregado para exibir informações que envolvem duas ou mais dimensões ao longo do tempo. Esse tipo de gráfico permite observar a evolução de diferentes países em relação a uma variável específica durante vários anos.

Além disso, o gráfico facilita a comparação entre países, permitindo identificar padrões, como crescimento econômico consistente, recessões, estabilidade ou choques pontuais.

Neste gráfico analisamos o **crescimento do PIB** de diversos países entre 2000 e 2023. O Brasil está destacado com a cor laranja e os Estados Unidos em azul, permitindo observar com clareza suas trajetórias econômicas ao longo das últimas décadas.

### 📊 **Gráfico: PIB per capita**

O gráfico do **PIB per capita** mostra a evolução da renda média por habitante ao longo do tempo em diferentes países. Essa representação permite comparar o desenvolvimento econômico entre as nações e identificar tendências de crescimento ou estagnação.

No gráfico, o Brasil e os Estados Unidos estão destacados com cores distintas (laranja e azul, respectivamente), facilitando a visualização do desempenho relativo entre eles. O PIB per capita é um dos principais indicadores de qualidade de vida, sendo útil para analisar a eficiência econômica, a geração de riqueza e o progresso social em longo prazo.

```{r}
#| label: dadospib
#| warning: false
#| echo: false

# Baixar dados de PIB per capita
PIB_PER_CAPITA <- WDI(country = 'all', indicator = 'NY.GDP.PCAP.CD')

# Adiciona uma coluna com rótulo dos países destacados
PIB_PER_CAPITA <- PIB_PER_CAPITA %>%
  mutate(grupo = case_when(
    iso2c == "BR" ~ "Brasil",
    iso2c == "US" ~ "Estados Unidos",
    TRUE ~ "Outros"
  ))

# Paleta de cores personalizada
cores <- c("Brasil" = "#00b159", "Estados Unidos" = "#1f77b4", "Outros" = "grey80")

# Gráfico com estilo escuro padronizado
grafpainel_pib <- ggplot(PIB_PER_CAPITA, aes(x = year, y = NY.GDP.PCAP.CD, group = iso2c)) +
  
  # Linhas para outros países
  geom_line(data = subset(PIB_PER_CAPITA, grupo == "Outros"),
            color = "grey60", alpha = 0.3, size = 0.5) +
  
  # Linhas destacadas para Brasil e EUA
  geom_line(data = subset(PIB_PER_CAPITA, grupo != "Outros"),
            aes(color = grupo),
            size = 1.5) +
  
  # Pontos destacados
  geom_point(data = subset(PIB_PER_CAPITA, grupo != "Outros"),
             aes(color = grupo),
             size = 3) +
  
  # Títulos e legendas
  labs(
    title = "🌍 PIB per Capita ao Longo dos Anos",
    subtitle = "Evolução histórica comparada: Brasil, EUA e demais países",
    x = "Ano",
    y = "PIB per Capita (USD)",
    color = "País"
  ) +
  
  scale_color_manual(values = cores) +
  
  theme_minimal(base_size = 14) +
  theme(
    plot.background = element_rect(fill = "#121212", color = NA),
    panel.background = element_rect(fill = "#121212", color = NA),
    panel.grid.major = element_line(color = "#444444"),
    panel.grid.minor = element_line(color = "#444444"),
    plot.title = element_text(face = "bold", size = 18, hjust = 0.5, color = "white"),
    plot.subtitle = element_text(size = 12, hjust = 0.5, color = "white"),
    axis.title = element_text(color = "white"),
    axis.text = element_text(color = "white"),
    legend.title = element_text(color = "white"),
    legend.text = element_text(color = "white"),
    legend.position = "bottom"
  )

# Exibir o gráfico
print(grafpainel_pib)
```

## GRÁFICO CORTE TRANSVERSAL

Um gráfico de dados de corte transversal é usado para apresentar informações de vários elementos (como países, estados ou regiões) em um único momento no tempo.

### 📈 **Gráfico: Taxa de Desemprego em 2023**

Este gráfico apresenta a **taxa de desemprego** dos países selecionados no ano de 2023. A taxa de desemprego é um dos principais indicadores do mercado de trabalho e revela a proporção da população economicamente ativa que está sem emprego, mas buscando colocação.

A comparação entre os países permite entender quais economias estavam com maior pressão sobre o emprego e quais apresentavam mercados de trabalho mais estáveis nesse ano específico. A visualização destaca o Brasil e os Estados Unidos para facilitar a análise comparativa entre eles.

```{r}
#| label: cortetransversal_desemprego_2023
#| warning: false
#| echo: false

library(ggplot2)
library(dplyr)

# Dados reais de taxa de desemprego em 2023
dados_desemprego <- tibble::tibble(
  pais = c("Brasil", "Estados Unidos", "Alemanha", "França", "Índia", "China", "Japão", "África do Sul", "Argentina", "México"),
  taxa_desemprego = c(7.0, 4.2, 3.0, 7.2, 7.9, 5.2, 2.5, 33.0, 6.4, 2.2)
)

# Gráfico com estilo visual padronizado (fundo escuro, texto claro)
ggplot(dados_desemprego, aes(x = reorder(pais, taxa_desemprego), y = taxa_desemprego, fill = pais)) +
  geom_bar(stat = "identity", show.legend = FALSE) +
  coord_flip() +
  labs(
    title = "📊 Taxa de Desemprego em 2023",
    x = "País",
    y = "Taxa de Desemprego (%)",
    caption = "Fonte: Trading Economics"
  ) +
  theme_minimal(base_size = 14) +
  theme(
    plot.background = element_rect(fill = "#121212", color = NA),
    panel.background = element_rect(fill = "#121212", color = NA),
    panel.grid.major = element_line(color = "#444444"),
    panel.grid.minor = element_line(color = "#444444"),
    plot.title = element_text(face = "bold", size = 18, hjust = 0.5, color = "white"),
    axis.title = element_text(color = "white"),
    axis.text = element_text(color = "white"),
    plot.caption = element_text(color = "white")
  ) +
  scale_fill_manual(values = rep("#1f77b4", nrow(dados_desemprego)))
```

## GRÁFICO SÉRIE TEMPORAL

O gráfico de dados de série temporal é utilizado para acompanhar o desenvolvimento de uma única variável ao longo dos anos. Esse tipo de gráfico permite observar como uma variável se altera ao longo de diferentes períodos, ajudando a identificar tendências, ciclos e variações sazonais.

### 📉 **Gráfico: Crescimento do PIB (2000–2023)**

O gráfico de **Crescimento do PIB** em painel exibe a variação percentual anual do Produto Interno Bruto, ajustado a preços constantes, de diversos países entre os anos de 2000 e 2023.

Esse tipo de gráfico permite observar os ciclos econômicos, crises, períodos de aceleração e recuperação de cada país ao longo do tempo. O Brasil (em laranja) e os Estados Unidos (em azul) são destacados para evidenciar suas trajetórias de crescimento, facilitando a comparação com outras grandes economias, como China, Índia e Alemanha.

```{r}
#| label: serietemporal
#| warning: false 
#| echo: false    

# Dados de crescimento do PIB
paises_interesse <- c("CHN")
CRESCIMENTO_PIB <- WDI(country = paises_interesse, indicator = 'NY.GDP.MKTP.KD.ZG')

# Filtrar a partir do ano 2000
CRESCIMENTO_PIB <- CRESCIMENTO_PIB[CRESCIMENTO_PIB$year >= 2000, ]

ggplot(CRESCIMENTO_PIB, aes(x = year, y = NY.GDP.MKTP.KD.ZG, color = country)) +
  
  # Linhas de cada país
  geom_line(size = 2) +
  
  # Pontos para destacar valores
  geom_point(size = 3) +
  
  # Títulos e eixos personalizados
  labs(
    title = "📈 Crescimento do PIB",
    subtitle = "Taxa de Crescimento do PIB a Preços Constantes (2000-2023)",
    x = "Ano",
    y = "Crescimento do PIB (%)",
    color = "País"
  ) +
  
  # Escala de anos de 10 em 10
  scale_x_continuous(breaks = seq(2000, 2023, by = 10)) +
  
  # Tema escuro moderno
  theme_minimal(base_size = 14) +
  theme(
    plot.background = element_rect(fill = "#121212", color = NA),
    panel.background = element_rect(fill = "#121212", color = NA),
    panel.grid.major = element_line(color = "#444444"),
    panel.grid.minor = element_line(color = "#444444"),
    plot.title = element_text(face = "bold", size = 18, hjust = 0.5, color = "white"),
    plot.subtitle = element_text(size = 12, hjust = 0.5, color = "white"),
    axis.title = element_text(color = "white"),
    axis.text = element_text(color = "white"),
    legend.title = element_text(color = "white"),
    legend.text = element_text(color = "white")
  )


```
